行　政　法　院　判　決　　　　　　　　　　　　　八十七年度判字第一五五二號
　　原　　　告　優利工業股份有限公司
　　代　表　人　甲○○
　　訴訟代理人　乙○○
　　被　　　告　經濟部中央標準局
右當事人間因新型專利異議事件，原告不服行政院中華民國八十七年一月六日台八七
訴字第○○五八七號再訴願決定，提起行政訴訟。本院判決如左︰
　　主  文
原告之訴駁回。
　　事  實
緣原告於民國八十一年十一月四日以其「自行車專用水壼架改良」係由一個一體成形
、兩側各設有縱向套管、板面設有上下相對兩螺孔之固定框板及兩個分別由鋁條一體
彎折成形之上、下框架所組成，上、下框架分別套結於固定框板之兩縱向套管之上半
段及下半段等情，向被告申請新型專利，經編為第00000000號審查（附圖(三)
），准予專利。公告期間，百岳工業股份有限公司（以下簡稱百岳公司）以本案之構
造特徵已見於八十年五月出版之Taiwan Bicycles $ Parts Guide 1991-92 雜誌第六
四五頁刊載之水壼架（型號CB-1510－附圖(一)）及第六五三頁刊載之置物架（型號BY-
208 ），置物架於八十一年一月十三日交貨完成，有訂貨單、交貨裝箱通知、生產計
劃表、統一發票及樣品可按（以下稱引證一）。又早在本案申請前，其已製造販賣相
同結構之水壼架（型號BY-700－附圖(二)），有產品型錄、發票及水壹架之樣品（以下
合稱引證二）可證，本案不具首創性，且係運用申請前之習用技術，未能增進功效，
有違核准專利當時專利法第九十五條、第九十六條第一款、第二款及第五款之規定云
云，對之提起異議。案經原告提出申請專利範圍修正本，被告審查結果，為本案異議
不成立之審定。百岳公司不服，循序提起訴願、再訴願，均遭駁回，訴經本院八十五
年度判字第二四三三號判決將再訴願決定、訴願決定及原處分均撤銷。被告重行審查
，為「本案異議成立，應不予專利。」之審定，發給八十六年二月二十二日台專（判
）○五○一七字第一○六五五五號專利異議審定書。原告不服，提起訴願、再訴願均
遭駁回，遂提起本訴。茲摘兩造訴辯意旨於次：
原告起訴意旨略謂︰一、據被告機關所為異議審定書其理由第(六)點所認定理由原告詳
加推敲，不難發現被告之採證存有諸多之缺失與矛盾，且在認事用法上有其過於武斷
之嫌：(1)附件三之雜誌第六四五頁所刊廣告係合宇公司所登，此為不爭之事實，惟異
議人所呈附件八實物，是否確為合宇公司所製，不無存疑之處，蓋所呈實物上，並無
標示任何與合宇公司或型號CB-1510 相關之字樣，未經查證僅憑外觀即推定實物為合
宇公司所產製，未免有失客觀；況且以當今之技術而言，卻在事後仿製相同外觀之產
品，絕非難事；因此被告機關既無直接證據以證明該附件八實物確為合宇公司所製，
亦未經合宇公司加以確認，即貿然將此實物出處認定為合宇公司型號CB-1510 ，顯過
於武斷。(2)原告為求證關係人百岳公司所呈附件八實物，是否真為合宇公司之CB-151
0 水壼架，或只是於事後所改造之仿形樣品，乃專程派員南下查證，然據該公司表示
「該型號其固定框板兩側縱向套管係為焊接接合，並無沖設任何捺凹點，如該物此處
為捺凹點，明顯非其所製造，或只是以其產品加以改造，絕非其原有之產品」，並由
該公司出具聲明書加以陳明，可是再訴願機關面對此有力證據，不僅未加審理，反強
詞聲稱「合宇實業股份有限公司出具之聲明書為事後製作之私文書，既乏其他佐證，
所聲明之技術內容是否確實，即難遽予採信」云云，要知所刊廣告即為合宇公司所登
，而檢呈之實物異議人亦片面指稱為該公司CB-1510 水壼架，則其中之真偽當取證於
合宇公司最為真切，況且以合宇公司若真早有本案特徵技術使用在前，焉容得原告請
准專利而不加以異議呢﹖可見被告機關採證認事確有違失。(3)附件八之實物是否真為
合宇公司型號CB-1510 水壼架或為異議人事後加以改造，如能參酌實物上無任何標示
字樣之事實，加上合宇公司出具之聲明書，已然對被告機關以此實物與附件三之雜誌
所連結之證據力的認定，留下頗大的議論空間；再者，若該實物確真為異議人改造或
仿造者，被告機關卻未查覺而仍維持原判決及原決定，往後只要有心之異議人，循此
一技倆如法炮製，又有何專利不被撤銷呢﹖難道以一個可能是事後仿形改造之實物，
配合一本公開在前之雜誌，若能據以做為異議成立之要件者，則專利何價﹖仿者即可
無罪，則公理何存！(4)再者，被告機關即已自陳「附件三之雜誌第六四五頁刊載之型
號CB-1510 水壼架，雖僅為外觀形狀，並未揭示具體構造」，可見由該雜誌所刊圖示
根本無法窺知其具體構造，因而其片面採信有爭議之實物，並具以判定與附件三之連
結一貫性，基本上是有爭議的；更甚者由被告機關「又引證三之型錄所載BY-700水壼
架之型式與上開CB-1510 水壼架實物樣品比對，即可瞭然；」之認定，更可看出其認
事用法，業已草率到人云亦云的地步，以一個本就存有爭議的實物，再加以推定另一
事實的存在，其偏頗之心，可想而知；依照異議人所呈證據，就事實而論，該BY-700
水壼架僅外觀與CB-1510 近似，且曾在八十一年一月出過貨，但並不足以認定其真正
構造與本案相同，故被告機關所稱本案「並非首創」乃非正確，且有可議之處。二、
被告機關於審定書第(六)點後段之認定，主要乃肇因於鈞院先前判決在案；然鈞院先前
之所以持此論點，乃因認定附件三之雜誌與附件八之實物具有連結關係所致，可是如
今原告已提出有力之反證，足證該二附件間並非真具有關連性，則鈞院先前判決，理
當重新再予審議，更何況本案歷經初審、第一次異議之審定、訴願、再訴願，均未引
為「習用技術」之論斷，而第二次異議審定書之改口認定本案為習用技術之運用，主
要肇因於鈞院認同附件三、八之連結性，而推定本案為「習用技術之運用」之判決所
致，惟今原告業已提出相關證據與理由，足以反駁先前對本案判決之諸多疑點與不恰
之處，基此該等認定「本案係運用習用技術」之理由顯有斟酌之必要。再者，異議人
於附件三所提之IS-114，IS-119C 等產品，更只見於型錄上而已，實未真正揭示與本
案相同之構造內容，而且其中更不乏另類之自行車零件；換言之，其與「水壼架」之
製造本有區別，況以本案之結構，業經本案創作人許榮燦先生向美國、大陸等國申請
取得專利權在案，茲以美國專利制度及審查之嚴謹，係舉世所公認者，其公信力絕對
在我國之上，若本案果真為「習用技術」之運用者，何以能順利取得該國之專利權呢
﹖足證先前所稱「本案為習用技術之運用」之認定，顯為前述附件三、八之錯誤連結
下，所導致之當然結果，於此是否應重新評審，以彰顯我國專利審查之公正與專業，
當悠關我國國際形象，而法制之公正性與否，此時更惟繫於鈞院本次之審理而已。爰
請判決撤銷一再訴願決定及原處分等語。
被告答辯意旨略謂︰一、本件起訴理由主要稱「附件八之實物上並無任何標示，其與
附件三型號CB-1510 水壼架關連性不足，且有合宇公司出具之聲明書佐證．．．，從
而謂附件三、八為錯誤連結，應重新評審」云云。惟查附件三之第六四五頁刊載之型
號CB-1510 水壼架，雖未揭示具體構造，但經與附件八之實物樣品併與檢，（由於
本件系爭之水壼架並非很複雜之構造），經由該實物樣品空間感之比對，自不難瞭解
附件三之構造，而本局採認附件八之水壼架實品，固係依前行政法院八十五年度判字
第二四三三號判決書之意旨，惟其實品旨在作為補強佐證並非唯一證據；又異議附件
七之型錄上所揭BY-700Bottle Cage 水壼架之型式亦與附件三之CB-1510 水壼架及附
件八之實品相同，而該BY-700水壼架又有異議人提出之附件九、八十一年一月間之統
一發票佐證，則足證本案水壼架之主要構造確早屬公開使用之習用構造，換言之，本
件之附件八實品僅係補強佐證，且其尚有附件七、九（BY-700水壼架）之相關資料佐
證，本局之審查非僅以附件八採認，其僅係審認資料之一。二、另其「沖設捺凹點」
之特徵，僅係固定框板之結合細節，為沖壓業者習用之結合技術，並無特殊技術之創
新；且該技術手段亦前經大院判決指明「難認為有功效上之增進」，故本件審定書以
不具進步性審定本案異議成立，並非無據。本局所為本案異議成立，應不予專利之審
定並無違法，本案原告之訴無理由，敬請判決駁回等語。
　　理  由
按凡對於物品之形狀、構造或裝置，首先創作，合於實用之新型者，得依法申請專利
，固為當時專利法第九十五條所規定，惟若非首先創作或不合於實用者，自不得申請
專利，行政法院著有五十年判字第一二五號判例。又申請前已見於刊物或已公開使用
，他人可能仿效者，或運用申請前之習用技術、知識顯而易知未能增進功效者，依同
法第九十六條第一款前段及第五款規定，即非新型，自不得申請專利。本件經被告重
行審查，以本案主要包括固定框板、上框架與下框架，其特徵在於固定框板兩縱向套
管之背側沖設若干捺凹點，使上、下框架可嵌固於縱向套管內而不易脫出。引證一第
六四五頁刊載之型號CB-1510 水壼架（附圖(一)）雖僅為外觀形狀，未揭示具體構造，
惟百岳公司已提出該水壼架實物為證，自不難瞭解其構造，該水壼架固定框板兩縱向
套管之背側沖設有八個捺凹點；引證二（附圖(二)）之產品型錄所載型號BY-700水壼架
與上開型號CB-1510 水壼架實物類似，此可由該產品型錄所載形狀與實物比對可知，
百岳公司於八十一年一月間即已製售型號BY-700水壼架，此有引證二之統一發票可稽
，亦即型號BY-700水壼架在本案申請前已公開使用，本案所載上、下框架、固定框板
之構造並非首創。原告雖修正本案之特徵在於固定框板兩縱向套管之背側沖設若干捺
凹點，使上、下框架可嵌固於縱向套管內而不易脫出云云，惟此項技術手段及結構，
為自行車製造業者所熟知及運用，屬於申請前已知之習用技術，亦難謂具新穎性及創
作性。本案之特徵為熟悉該行業之技藝人士可輕易完成，難認有增進之功效，本案不
具進步性，有違當時專利法第九十五條、第九十六條第一款及第五款之規定，乃為「
本案異議成立，應不予專利。」之審定，原告循序提起行政訴訟之主張：引證一所示
CB-1510 水壼架與引證二所示BY-700水壼架僅外觀近似，且引證二曾在八十一年一月
間出過貨，但並不足認定其真正構造與本案相同。引證二之實物，經向刊登CB-1510
廣告之合宇實業股份有限公司查證，表示：「．．．其固定框板兩側縱向套管係為焊
接接合，並非沖設八個捺凹點」如引證實物為捺凹點，明顯非該公司製造，足證其並
非真具有連結性，被告未查覺該實物是否為異議人所仿造，遽認本案非首創，認事用
法確有違失等語。惟查引證一雜誌第六四五頁所刊型號CB-1510 水壼架，雖僅外觀形
狀，未揭示具體構造，然與引證二之實物對比檢，並不難了解該CB-1510 之構造，
且該水壼架固定框板兩側縱向套管背側，亦沖設八個捺凹點，而引證二型號BY-700水
壼架之型式與上開實物相同，業據被告辯明。而該型號BY-700水壼架，異議人早於八
十一年一月間即已製造出售，亦有提出引證一之統一發票附原處分可按。又引證二
之實物，為異議人按引證一其刊登之型號BY-700所製造，早經異議人於異議理由中
明，有異議理由書附原處分足憑，未見其聲明為合宇公司製造之CB-1510 型號水壼
架。是原告指該實物經合宇公司證明非該公司製造，並據以認該實物與型號CB-1510
不具連結性云云，顯有誤會。至原告修正本案申請專利範圍，其沖設捺凹點之固定框
板結合技術，應為沖壓業者所習用之結合技術，難謂有其新穎性及創新性，本院八十
五年度判字第二四三三號判決前已指明。綜上，本件「自行車專用水壼架改良」案，
其主要構造已見於引證案，為申請前已公開使用，不具有新穎性及首先創作，原處分
為異議成立，應不予專利之審定，一再訴願決定遞予維持，並無違誤。原告起訴意旨
難謂有理，應予駁回。
據上論結，本件原告之訴為無理由，爰依行政訴訟法第二十六條後段，判決如主文。
中    華    民    國     八十七      年      七      月     三十一      日
                    行 政 法 院 第 三 庭
                                審 判 長 評  事      陳　石　獅
                                         評  事      藍　獻　林
                                         評  事      趙  永  康
                                         評  事      蔡  進  田
                                         評  事      鄭  淑  貞
右  正  本  證  明  與  原  本  無  異
                                         法院書記官  郭  育  玎
中    華    民    國     八十七      年      八      月       三        日
